---
title: "Exploration: Métriques pour Évaluation Dynamique"
format:
  html:
    toc: true
    theme:
      - cosmo
    code-block-background: "#f0f0f0"
    code-background: "#fff"
    code-link-color: "#555"
    code-font-size: 14pt
    fig-dpi: 300
    number-sections: true
execute:
  cache: true
  echo: false
  message: false
  warning: false
fig-cap-location: top
knitr:
  opts_chunk:
    out.width: "90%"
  opts_knit:
    root.dir: "../../"
editor: source
---

```{r}
#| label: setting
#| cache: false

source("vignettes/explo_dynamic_valuation/r_scripts/00_setting.R")
```

```{r}
#| label: select-random-players
#| cache: false

# Sélectionner 9 joueurs aléatoires (avec seed pour reproductibilité)
#set.seed(42)

# Liste des joueurs éligibles (minimum 30 matchs)
eligible_players <- data |>
  group_by(player_id, player_name, position) |>
  summarise(games = n(), .groups = "drop") |>
  filter(games >= 30)

# Sélectionner 9 aléatoirement
selected_player_ids <- sample(eligible_players$player_id, 9)

cat("Joueurs sélectionnés pour l'analyse:\n")
data |>
  filter(player_id %in% selected_player_ids) |>
  group_by(player_id, player_name, position) |>
  summarise(
    games = n(),
    total_points = sum(points),
    .groups = "drop"
  ) |>
  arrange(desc(total_points)) |>
  print()

# cach

```

# Introduction

Cette vignette explore les métriques clés pour le modèle d'évaluation dynamique des joueurs (saison 2024-25). L'objectif est de comprendre la volatilité des performances et d'identifier les patterns de "chance" (PDO, shooting %) qui permettront de détecter les opportunités **Buy Low / Sell High**.

## Contexte

Selon notre équation bayésienne (voir `code/03_dynamic_valuation/equation.md`):

- **Shooting %** observé vs attendu → Quantifier la chance individuelle
- **PDO** (shooting % on-ice + save % on-ice) → Quantifier la chance d'équipe
- **Fenêtres rolling** (5-10 matchs) → Détecter les streaks anormaux

# Volatilité du Shooting %

## Préparation des données

Les données sont déjà préparées avec le système bayésien (priors et posteriors calculés dans `01a` et `01b`).

Dataset disponible dans `data`:

- **Priors pré-saison**: Calculés avec volume-weighted shrinkage sur historique 2021-2023
- **Posterior bayésien**: Mis à jour match par match avec convergence adaptative (k varie selon volume historique)
- **L5 et L10 rolling**: Shooting % sur derniers 5 et 10 matchs
- **Différences L5/L10 vs Posterior**: Variables clés pour détecter les streaks hot/cold (courts vs moyens)

## Évolution du SH% pendant la saison

```{r}
#| label: fig-sh-pct-evolution
#| fig-height: 10
#| fig-width: 12
#| fig-cap: "Évolution du shooting % avec différentes fenêtres temporelles"

source("vignettes/explo_dynamic_valuation/r_scripts/02_fig_sh_pct_evolution.R")
fig_sh_pct_evolution
```

**Observations:**

- Le **prior pré-saison** (pointillé gris) est la baseline fixe calculée avec shrinkage volume-pondéré
- Le **posterior bayésien** (noir) combine prior et observations avec convergence adaptative (recrues convergent plus vite que vétérans)
- Le **rolling 5 matchs** (bleu) est très volatil - détecte les streaks très courts
- Le **rolling 10 matchs** (rouge) est plus stable - capture les tendances à moyen terme
- Les écarts significatifs entre L5/L10 et posterior signalent des hot/cold streaks anormaux (opportunités de transaction)

## Distribution de la volatilité

```{r}
#| label: fig-sh-pct-volatility
#| fig-height: 6
#| fig-width: 10
#| fig-cap: "Distribution des écarts entre Rolling L5 & L10 et Posterior Bayésien"

source("vignettes/explo_dynamic_valuation/r_scripts/03_fig_sh_pct_volatility.R")
fig_sh_pct_volatility
```

**Interprétation:**

- Le **L5** (bleu) est plus volatil que le **L10** (rouge) - détecte des streaks plus courts mais avec plus de bruit
- Le **L10** (rouge) offre un meilleur compromis signal/bruit pour la détection de tendances
- La majorité des écarts se situent entre **-5% et +5%**
- Les queues de distribution (écarts > 7-8%) représentent des **streaks anormaux** par rapport au posterior
- Ces écarts extrêmes sont des candidats pour la détection **SELL HIGH / BUY LOW**
- Le posterior étant plus stable que le cumulatif simple, les signaux de streaks sont plus fiables

## Statistiques de volatilité

```{r}
#| label: tbl-volatility-stats
#| tbl-cap: "Statistiques descriptives des écarts de SH% (L5 et L10 vs Posterior)"

# Préparer données pour L5 et L10
stats_L5 <- data |>
  filter(!is.na(diff_L5_posterior), game_index >= 5) |>
  summarise(
    `Métrique` = "Rolling 5 matchs vs Posterior",
    `Écart moyen` = mean(abs(diff_L5_posterior), na.rm = TRUE),
    `Écart médian` = median(abs(diff_L5_posterior), na.rm = TRUE),
    `Écart-type` = sd(diff_L5_posterior, na.rm = TRUE),
    `P90` = quantile(abs(diff_L5_posterior), 0.90, na.rm = TRUE),
    `P95` = quantile(abs(diff_L5_posterior), 0.95, na.rm = TRUE)
  )

stats_L10 <- data |>
  filter(!is.na(diff_L10_posterior), game_index >= 10) |>
  summarise(
    `Métrique` = "Rolling 10 matchs vs Posterior",
    `Écart moyen` = mean(abs(diff_L10_posterior), na.rm = TRUE),
    `Écart médian` = median(abs(diff_L10_posterior), na.rm = TRUE),
    `Écart-type` = sd(diff_L10_posterior, na.rm = TRUE),
    `P90` = quantile(abs(diff_L10_posterior), 0.90, na.rm = TRUE),
    `P95` = quantile(abs(diff_L10_posterior), 0.95, na.rm = TRUE)
  )

bind_rows(stats_L5, stats_L10) |>
  knitr::kable(digits = 2)
```

## Patterns individuels et population (SH%)

### Heatmap: Qui est hot/cold et quand?

```{r}
#| label: fig-sh-pct-heatmap
#| fig-height: 12
#| fig-width: 10
#| fig-cap: "Heatmap des streaks (Top 50 joueurs les plus volatils)"

source("vignettes/explo_dynamic_valuation/r_scripts/07_fig_sh_pct_heatmap.R")
fig_sh_pct_heatmap
```

**Insight:** Identification rapide des joueurs et périodes avec streaks extrêmes (rouge foncé = hot, bleu foncé = cold).

### Spaghetti: Tous les joueurs dans leur contexte

```{r}
#| label: fig-sh-pct-spaghetti
#| fig-height: 7
#| fig-width: 12
#| fig-cap: "Trajectoires individuelles + Percentiles de la population"

source("vignettes/explo_dynamic_valuation/r_scripts/08_fig_sh_pct_spaghetti.R")
fig_sh_pct_spaghetti
```

**Insight:** Les trajectoires individuelles (gris) montrent énormément de variation, mais les percentiles (couleurs) restent relativement stables autour de 0.

### Ridge plot: Convergence vers la valeur finale

```{r}
#| label: fig-sh-pct-violin-temporal
#| fig-height: 10
#| fig-width: 10
#| fig-cap: "Convergence du L10 vers le SH% final de saison (groupes de 5 matchs)"


source("vignettes/explo_dynamic_valuation/r_scripts/09_fig_sh_pct_violin_temporal.R")
fig_sh_pct_violin_temporal
```

**Insight:** En début de saison (matchs 1-20), le L10 est très éloigné du final (large distribution). La convergence s'accélère après 30-40 matchs. Rouge = L10 surestime, Bleu = L10 sous-estime.

### Stream: Narratif global des streaks

```{r}
#| label: fig-sh-pct-stream
#| fig-height: 7
#| fig-width: 12
#| fig-cap: "Proportion de joueurs par zone de streak au fil de la saison"

source("vignettes/explo_dynamic_valuation/r_scripts/10_fig_sh_pct_stream.R")
fig_sh_pct_stream
```

**Insight:** La majorité reste dans la zone normale (gris). Les zones extrêmes (rouge/bleu foncé) représentent ~10-15% des joueurs à tout moment.

## Analyse de durée des streaks

```{r}
#| label: streak-duration-analysis

source("vignettes/explo_dynamic_valuation/r_scripts/15_streak_duration_analysis.R")
```

**Statistiques de durée:**
Les streaks typiques durent 2-5 matchs consécutifs. Les streaks extrêmes (>+7% ou <-7%) sont plus courts car la régression vers le posterior est forte.

# On-Ice Shooting % (Chance d'équipe)

## Préparation des données

```{r}
#| label: prep-data-onice

source("vignettes/explo_dynamic_valuation/r_scripts/04_prepare_rolling_onice_sh.R")
```

Le **on-ice shooting %** mesure le % de tirs qui deviennent des buts **quand le joueur est sur la glace**. C'est une mesure de **chance collective** (équipe) plutôt qu'individuelle.

Dataset préparé:

- **`df_roll_onice_sh`**: Tous les joueurs avec on-ice SH% cumulatif, L5, L10
- **`df_selected_onice`**: 9 mêmes joueurs pour comparaison directe avec SH% individuel
- **`df_volatility_onice`**: Écarts rolling vs cumulatif (chance d'équipe)

## Évolution du On-Ice SH% pendant la saison

```{r}
#| label: fig-onice-sh-evolution
#| fig-height: 10
#| fig-width: 12
#| fig-cap: "Évolution du on-ice shooting % avec différentes fenêtres temporelles"
#| cache: false

source("vignettes/explo_dynamic_valuation/r_scripts/05_fig_onice_sh_evolution.R")
fig_onice_sh_evolution
```

**Observations:**

- Le **on-ice SH% cumulatif** (noir) tend vers ~10% (moyenne ligue)
- Le **rolling 5 matchs** (bleu) montre beaucoup de volatilité = chance à court terme
- Le **rolling 10 matchs** (rouge) capture les tendances de "ligne chaude/froide"
- On-ice SH% > 12-13% de façon soutenue = chance positive (régression attendue)

## Distribution de la volatilité (On-Ice)

```{r}
#| label: fig-onice-sh-volatility
#| fig-height: 6
#| fig-width: 10
#| fig-cap: "Distribution des écarts entre Rolling On-Ice SH% et Cumulatif"
#| cache: false

source("vignettes/explo_dynamic_valuation/r_scripts/06_fig_onice_sh_volatility.R")
fig_onice_sh_volatility
```

**Interprétation:**

- Les écarts de on-ice SH% sont généralement **moins extrêmes** que le SH% individuel
- La régression vers la moyenne (10%) est forte sur l'on-ice SH%
- Combiné avec SH% individuel élevé → Signal fort de **SELL HIGH**

## Statistiques de volatilité (On-Ice)

```{r}
#| label: tbl-volatility-stats-onice
#| tbl-cap: "Statistiques descriptives des écarts de On-Ice SH%"

df_volatility_onice |>
  summarise(
    `Métrique` = c("Rolling 5 matchs", "Rolling 10 matchs"),
    `Écart moyen` = c(mean(abs(diff_L5_cumul), na.rm = TRUE),
                      mean(abs(diff_L10_cumul), na.rm = TRUE)),
    `Écart médian` = c(median(abs(diff_L5_cumul), na.rm = TRUE),
                       median(abs(diff_L10_cumul), na.rm = TRUE)),
    `Écart-type` = c(sd(diff_L5_cumul, na.rm = TRUE),
                     sd(diff_L10_cumul, na.rm = TRUE)),
    `P90` = c(quantile(abs(diff_L5_cumul), 0.90, na.rm = TRUE),
              quantile(abs(diff_L10_cumul), 0.90, na.rm = TRUE))
  ) |>
  knitr::kable(digits = 2)
```

## Patterns individuels et population (On-Ice SH%)

### Heatmap: Lignes chaudes/froides

```{r}
#| label: fig-onice-sh-heatmap
#| fig-height: 12
#| fig-width: 10
#| fig-cap: "Heatmap des streaks d'équipe (Top 50 joueurs)"

source("vignettes/explo_dynamic_valuation/r_scripts/11_fig_onice_sh_heatmap.R")
fig_onice_sh_heatmap
```

**Insight:** Les streaks d'équipe (on-ice SH%) sont généralement **moins extrêmes** que les streaks individuels. Échelle limitée à ±8% vs ±15%.

### Spaghetti: Trajectoires de chance collective

```{r}
#| label: fig-onice-sh-spaghetti
#| fig-height: 7
#| fig-width: 12
#| fig-cap: "Trajectoires individuelles + Percentiles (On-Ice SH%)"

source("vignettes/explo_dynamic_valuation/r_scripts/12_fig_onice_sh_spaghetti.R")
fig_onice_sh_spaghetti
```

**Insight:** La régression vers la moyenne est **plus forte** pour on-ice SH% que pour SH% individuel. Les percentiles convergent rapidement.

### Ridge plot: Convergence de la chance d'équipe

```{r}
#| label: fig-onice-sh-violin-temporal
#| fig-height: 10
#| fig-width: 10
#| fig-cap: "Convergence du L10 vers le On-Ice SH% final (groupes de 5 matchs)"

source("vignettes/explo_dynamic_valuation/r_scripts/13_fig_onice_sh_violin_temporal.R")
fig_onice_sh_violin_temporal
```

**Insight:** La convergence est **plus rapide** que pour SH% individuel. Après 25-30 matchs, la distribution est déjà bien centrée sur 0. La régression vers la moyenne est plus forte pour la chance collective.

### Stream: Chance d'équipe dans le temps

```{r}
#| label: fig-onice-sh-stream
#| fig-height: 7
#| fig-width: 12
#| fig-cap: "Proportion de joueurs par zone (On-Ice SH%)"

source("vignettes/explo_dynamic_valuation/r_scripts/14_fig_onice_sh_stream.R")
fig_onice_sh_stream
```

**Insight:** Les zones extrêmes (lignes très chaudes/froides) sont **rares** et **temporaires**. Forte convergence vers la normale.

# Prochaines étapes

## 1. Shot Differential (SF/SA) - Impact du joueur

Quantifier l'implication positive/négative du joueur via:

- **SF on-ice** (Shots For): Volume de tirs générés par son équipe
- **SA on-ice** (Shots Against): Tirs concédés
- **Ratio SF/SA**: Indicateur de domination territoriale

## 2. Pondération par mesures de quantité

Les observations doivent être **pondérées** selon leur fiabilité:

- **TOI** (temps de glace): Plus de TOI = plus d'opportunités
- **SOG** (shots on goal): Volume de tentatives
- **Goals, Shifts**: Mesures d'implication et de chance

Contrôler pour ces volumes permettra de distinguer la **qualité** de la **quantité**.

## 3. Croisement descriptif: Observations vs Priors

Comparer les performances observées (season-to-date) avec les **projections initiales** (modèle 01):

- Qui surperforme vs prior? (candidates SELL HIGH)
- Qui sous-performe vs prior? (candidates BUY LOW)
- Comment le on-ice SH% et SF/SA expliquent ces écarts?

## 4. Calibration des seuils de détection

Finaliser les **seuils** pour flags automatiques en combinant:

- **SH% individuel** (rolling L10 vs cumulatif): Détection de streaks
- **On-ice SH%** (chance d'équipe): Régression attendue
- **SF/SA**: Confirmation de tendance réelle vs chance

**Règles proposées (version bayésienne):**
- **Détection initiale (L5)**: Identifier les joueurs avec écarts extrêmes (>±7%) sur les 5 derniers matchs
- **Confirmation (L10)**: Valider la tendance sur 10 matchs (>±5%)
- **SELL HIGH**: SH% L5 > posterior + 7% **ET** L10 > posterior + 5% (streak confirmé et persistant)
- **BUY LOW**: SH% L5 < posterior - 7% **ET** L10 < posterior - 5% (slump confirmé et persistant)
- Le posterior étant plus stable que le cumulatif, les signaux de streaks sont plus fiables
- À combiner avec on-ice SH% et SF/SA une fois implémentés
